臺灣士林地方法院刑事判決
111年度易字第330號
公  訴  人  臺灣士林地方檢察署檢察官
被      告  陳榮發


上列被告因詐欺案件，經檢察官提起公訴（110年度偵字第10801
號），本院判決如下：
    主  文
丙○○幫助犯詐欺取財罪，處有期徒刑參月，如易科罰金，以新臺
幣壹仟元折算壹日。
未扣案犯罪所得新臺幣貳佰元沒收，於全部或一部不能沒收或不
宜執行沒收時，追徵其價額。
    事  實
一、丙○○可預見一般人無故取得與己無特殊情誼之他人行動電話
    門號SIM卡使用，常與財產犯罪用以規避追查之需求密切相
    關，並可能幫助他人為詐欺取財犯行，猶基於縱幫助他人遂
    行詐欺取財犯罪亦不違背其本意之不確定故意，於民國108
    年12月9日某時許，在新北市板橋區雙十路附近，將其同日
    所申辦之0000000000號行動電話門號SIM卡（下稱系爭SIM卡
    ）1張，以新臺幣（下同）200元出售予真實姓名、年籍不詳
    之成年詐欺集團成員使用（無證據證明為未成年人）。該詐
    欺集團成員取得系爭SIM卡後，即以之申請LINE ID使用，並
    於109年12月29日13時27分許、同日13時31分許、110年1月4
    日10時9分許、同日10時13分許，使用系爭SIM卡通話、傳送
    LINE訊息，向黃亭怡（原名甲○○）自稱為「陳文豪」，佯稱
    ：可協助申辦貸款，但須先開戶辦理定存云云，致黃亭怡陷
    於錯誤，依指示於109年12月31日15時30分、110年1月5日12
    時許，於臺中市○○區○○○道○段000號交付20萬元、10萬元予
    詐騙集團成員。嗣黃亭怡發覺遭騙並報警處理，經警方調閱
    系爭SIM卡申設資料，始循線查悉上情。
二、案經黃亭怡訴由臺中市政府警察局第六分局報告臺灣士林地
    方檢察署（下稱士林地檢）檢察官偵查起訴。
    理  由
壹、證據能力：
    本院引用被告丙○○以外之人於審判外之陳述，業經檢察官、
    被告於審理程序同意其證據能力【見本院111年度易字第330
    號卷（下稱本院卷㈡）第153頁至第155頁】，本院審酌該等
    證據作成之情況，核無違法取證或其他瑕疵，且與待證事實
    具有關聯性，認為以之作為證據為適當，依刑事訴訟法第15
    9條之5第1項規定，均有證據能力。其餘認定本案犯罪事實
    之非供述證據，查無違反法定程序取得之情，依刑事訴訟法
    第158條之4規定反面解釋，亦具有證據能力。
貳、實體部分：
一、認定事實之證據及理由：　　
  ㈠訊據被告固坦承申辦系爭SIM卡乙節，惟否認有何幫助詐欺取
    財犯行，辯稱：系爭SIM卡係其申辦供其子經營鐵板燒店使
    用，然其遭女友趕出家門而在臺北車站睡覺時遭竊，其知不
    可將SIM卡交予陌生人使用，然系爭SIM卡確係遺失，其對告
    訴人遭詐欺一無所知云云。
　㈡經查，被告於108年12月9日在位於新北市板橋區雙十路之台
    灣大哥大門市申辦系爭SIM卡，為被告所自承【見士林地檢1
    10年度偵第10801號卷（下稱偵卷）第247頁，本院卷㈡第129
    頁、第154頁】，並有臺灣大哥大股份有限公司110年11月24
    日台信服字第1100004905號函檢附之門號0000-000000歷次
    用戶申請資料在卷可稽（見偵卷第143頁至第225頁），先堪
    認定。次查告訴人黃亭怡遭詐欺集團成員於上開時間以系爭
    SIM卡撥打電話、傳送LINE訊息詐騙，致告訴人陷於錯誤，
    依指示交付20萬元、10萬元予詐騙集團成員等情，業經告訴
    人於警詢中證述明確（見偵卷第13頁至第16頁），並有告訴
    人提出之LINE對話紀錄、本票翻拍照片、交付款項照片、通
    聯調閱查詢單、台灣大哥大補印通話明細單、受話通話明細
    單（見偵卷第17頁至第51頁、第61頁、第63頁至第68頁），
    且為被告所不爭執（見本院卷㈡第130頁、第152頁至第153頁
    、第156頁），亦堪信實。
　㈢被告固以前詞置辯，惟查：
　⒈按刑法上故意，分直接故意（確定故意）與間接故意（不確
    定故意），行為人對於構成犯罪事實，預見其發生而其發生
    並不違背其本意者，為間接故意。又間接故意與有認識的過
    失區別，在於二者對構成犯罪事實，雖均預見其能發生，但
    前者對其發生，並不違背其本意，後者則確信其不發生。而
    幫助犯成立，以行為人主觀上認識被幫助者，正欲從事犯罪
    或係正在從事犯罪，且該犯罪有既遂可能，而其行為足以幫
    助他人實現構成要件者，即具有幫助故意，並不以行為人確
    知被幫助者，係犯何罪名為必要。
　⒉又申設開通行動電話門號並無任何特殊之限制，一般民眾皆
    能自由申設門號，並得同時在不同之電信公司申設數個行動
    電話門號使用，一般欲使用行動電話預付SIM卡門號者，僅
    需出示使用者證件，即得於一般手機店面、電信行甚或便利
    商店以低價購買，無須特別申購資格及資力憑證。是倘不自
    行申辦行動電話門號，反無故向無信賴關係之他人收購行動
    電話門號使用，依常理得認為其收購他人行動電話門號使用
    之行徑，極可能與財產犯罪密切相關，並藉此規避有犯罪偵
    查權限之機關循線追查之可能，此應為被告所得認知。況近
    年來利用人頭行動電話門號以行詐騙之事屢見不鮮，不僅經
    媒體廣為報導，並經政府多方宣導，是依一般人之智識及社
    會生活經驗，極易認知收受行動電話門號者悖於常情未使用
    自己之門號而使用他人門號，顯為遂行通聯紀錄不易循線追
    查之目的，自應避免本身行動電話門號被不法行為人利用為
    詐財之工具。倘見他人不自行申請行動電話門號，反蒐集不
    特定人之行動電話門號使用，當可預見被收集之行動電話門
    號可能被利用為與財產犯罪有關之工具。查被告於偵查中、
    本院訊問程序中自承：其於108年12月前、後有申辦多支預
    付卡門號，其當時缺錢，朋友叫其辦預付卡門號，代價是每
    張200元，友人的名字其不知道，其在板橋雙十路附近交付
    友人預付卡，系爭SIM卡也是在板橋雙十路附近辦好後馬上
    交給友人，該友人專門收購手機門號；該人給其錢時有說是
    辦預付卡之報酬等語（見偵卷第245頁至第249頁，見本院11
    1年度審易字第64號卷第104頁），核與被告於106年起，即
    異常申辦大量手機門號之情相符，有各電信公司查詢資料在
    卷可稽（見偵卷第97頁至第139頁）足見被告確於108年12月
    9日將其所申辦之系爭SIM卡以200元為代價交付予姓名年籍
    不詳之人使用。而被告於本案發生時係59歲之成年人，且被
    告於本院準備程序時亦自承：其知悉SIM卡不可以給陌生人
    使用等詞明確（見本院卷㈡第130頁），足認被告已知悉透過
    行動電話門號詐騙為時下常見之詐騙手段，且得以預見其所
    申辦之系爭SIM卡交予他人，將因此遭他人不法使用，惟為
    取得200元報酬仍將系爭SIM卡出售予真實姓名年籍不詳之詐
    騙集團成員使用。被告主觀上既有此認識，卻仍將其所申辦
    之系爭SIM卡交予他人，而容任他人以系爭SIM卡遂行詐欺取
    財或得財產上不法利益之工具，亦不違反其本意之幫助他人
    詐欺取財之不確定故意甚明。
　⒊至於被告辯稱其申請系爭SIM卡係供其子經營鐵板燒店使用，
    嗣其於臺北車站睡覺時遭竊云云。惟其前揭所辯與其偵查中
    上開陳述顯不相符，是否可採，已屬有疑。又一般餐飲業者
    實無申辦複數門號供員工使用之必要，縱經營事業而需申辦
    公務門號，亦會以負責人或公司行號名義申請以利將電話費
    支出提列成本、取得稅捐減免，而無借用親友作為人頭申請
    門號之理；況被告既係申辦系爭SIM卡供其子經營餐廳使用
    ，系爭SIM卡亦應由其子或店內員工保管，亦無由被告攜帶
    於臺北車站過夜以致遭竊之可能，被告所辯顯與常情不符，
    難以採信。　
  ㈣綜上所述，被告所辯洵無足採，本案事證明確，被告幫助犯詐欺取財犯行堪以認定，應依法論科。
二、論罪科刑
  ㈠按刑法上之幫助犯，係對於犯罪與正犯有共同之認識，而以
    幫助之意思，對於正犯資以助力，而未參與實施犯罪之行為
    者而言（最高法院88年度台上字第1270號判決意旨參照）。
    查被告交付其所申辦系爭SIM卡予真實姓名年籍不詳之詐欺
    集團成員供為財產犯罪使用，並無證據證明被告有參與詐欺
    取財罪之構成要件行為，亦無證據證明被告與該詐欺集團成
    員就詐欺取財犯行間有犯意聯絡，應認被告係基於幫助他人
    詐欺財物之犯意而為，惟此僅係就他人之詐欺取財犯行提供
    助力，屬構成要件以外之行為，應論以幫助犯。是核被告所
    為，係犯刑法第30條第1項前段、第339條第1項之幫助詐欺
    取財罪。
　㈡又被告基於幫助之意思，參與詐欺取財犯罪構成要件以外之
    行為，為幫助犯，爰依刑法第30條第2項之規定，減輕其刑
    。
  ㈢爰審酌被告為圖己私利，提供系爭SIM卡予詐欺集團成員使用
    ，危害社會治安，增加被害人尋求救濟及偵查機關查緝犯罪
    之困難，所為應予非難；且被告否認犯行，迄未賠償被害人
    分文，兼衡被告素行、犯罪動機、目的、手段、所造成告訴
    人損失30萬元，暨被告自承：國小肄業，前在麵店擔任洗碗
    工，日薪500元等一切情狀（見本院卷㈡第157頁），量處如
    主文所示之刑，並諭知易科罰金之折算標準，以示懲戒。
三、沒收
  ㈠按犯罪所得，屬於犯罪行為人者，沒收之，於全部或一部不
    能沒收或不宜執行沒收時，追徵其價額，刑法第38條之1第1
    項前段、第3項定有明文。本件被告於偵查中自承系爭SIM卡
    1張係以200元出賣予不詳之人，業如前述，堪信被告本件犯
    罪所得為200元，爰依刑法第38條之1第1項前段、第3項規定
    宣告沒收，於全部或一部不能沒收或不宜執行沒收時，追徵
    其價額。
  ㈡至未扣案之系爭SIM卡1張固為被告犯罪所用之物，惟被告已
    出賣予他人而非被告所有，卷內亦無證據足認系爭SIM卡尚
    存在，爰不予宣告沒收。
據上論斷，應依刑事訴訟法第299條第1項前段，判決如主文。
本案經檢察官乙○○提起公訴，檢察官江玟萱、林在培、郭季青到
庭執行職務。
中　　華　　民　　國　 111 　年　　11　　月　　14 　　日
            刑事第二庭　審判長法  官  張兆光
　　                          法  官  劉正祥
　　                          法  官  鍾  晴
以上正本證明與原本無異。
如不服本判決應於收受送達後20日內向本院提出上訴書狀，並應
敘述具體理由。其未敘述上訴理由者，應於上訴期間屆滿後20日
內向本院補提理由書（均須按他造當事人之人數附繕本）「切勿
逕送上級法院」。
                              書記官  李欣頻　　
中　　華　　民　　國　　111 　年　　11　　月　　14　　日
中華民國刑法第339條
意圖為自己或第三人不法之所有，以詐術使人將本人或第三人之
物交付者，處5年以下有期徒刑、拘役或科或併科50萬元以下罰
金。
以前項方法得財產上不法之利益或使第三人得之者，亦同。
前二項之未遂犯罰之。